【裁判字號】    94,訴,1049
【裁判日期】    950630
【裁判案由】    違反防制洗錢法
【裁判全文】
臺灣彰化地方法院刑事判決              94年度訴字第1049號
公  訴  人  臺灣彰化地方法院檢察署檢察官
被      告  丁○○
指定辯護人  本院公設辯護人  乙○○
上列被告因違反防制洗錢法，經檢察官提起公訴（九十四年度偵
字第二一五七號），本院判決如下：
    主  文
丁○○無罪。
    理  由
一、本件公訴意旨略以：被告丁○○於民國九十三年十二月間，
    明知提供帳戶予不相識之人使用，可能幫助不詳之犯罪集團
    掩飾其自己重大犯罪所得財物，竟仍不違其本意，基於幫助
    他人涉犯常業詐欺後洗錢之犯意，以新臺幣（下同）三千元
    元之代價，將自己於九十三年十二月二十日所申辦之彰化南
    郭郵局帳戶存簿一本及提款卡一張（該帳戶局號為：000
    0000號，帳號為：0000000號），在臺中市火車
    站附近之便利超商，販賣予姓名、年籍均不詳之成年女子，
    再由該名女子將該存簿等物件交由詐騙集團使用，嗣於九十
    三年十二月二十九日，有被害人丙○○及甲○○分別遭詐騙
    集團成員詐騙錢財，並依對方指示分別將八萬元及十二萬元
    匯入被告申辦之上開郵局帳戶中，被告因而以前揭方式掩飾
    上開犯罪集團為常業詐欺犯行時所得之財物，因認被告所為
    ，係涉犯違反洗錢防制法第九條第二項之洗錢罪嫌等語。
二、按犯罪事實應依證據認定之，無證據不得認定犯罪事實，又
    不能證明被告犯罪者，應諭知無罪之判決，此於刑事訴訟法
    第一百五十四條第二項及同法第三百零一條第一項分別定有
    明文。另認定犯罪事實所憑之證據，雖不以直接證據為限，
    間接證據亦包括在內，然而無論直接或間接證據，其為訴訟
    上之證明，須於通常一般人均不致有所懷疑，而得確信其為
    真實之程度者，始得據為有罪之認定，倘其證明尚未達此程
    度，而有合理之懷疑存在時，事實審法院復已就其心證上理
    由予以闡述，敘明其如何無從為有罪之確信時，因而為無罪
    判決，尚不得指為違法，最高法院著有七十六年度台上字第
    四九八六號判例可供參照。
三、本件檢察官所提出之證據，被告及辯護人僅抗辯被告警詢供
    述非出於任意性，惟經本院勘驗被告警詢錄音光碟之結果，
    可知被告在接受警詢問時，回答語調、內容都很正常，且警
    員有反覆詢問確認被告之意思，再繕打筆錄（可聽見鍵盤打
    字之聲音），顯見筆錄並非事先作好，亦無刑求之情形，被
    告回答內容則與筆錄相符（見本院九十五年三月三日準備程
    序勘驗筆錄），是以被告之警詢筆錄應係出於任意性，而具
    有證據能力。此外，後述所引用之其他證據，檢察官、辯護
    人及被告均同意具證據能力，先予敘明。
四、本件公訴人認被告涉有前述違反洗錢防制法第九條第二項之
    罪嫌，係以被告於警詢時之陳述、被害人丙○○、甲○○於
    警詢時之指述、被害人二人所提供之匯款執據、被告前揭帳
    戶之交易明細，及開戶資料等為其主要論據。訊據被告堅決
    否認有任何違反洗錢防制法之犯行，辯稱：伊未販賣帳戶存
    摺、提款卡，亦未打電話騙別人，存摺係被偷走的云云。另
    辯護意旨略以：被告患有精神分裂症，其是否有能力辨識他
    人購買帳戶要用於不法行為，已有可疑，縱認被告有此判斷
    能力，被告亦無從得知正犯將來確實將實施之犯罪行為（可
    能是擄人勒贖、販賣毒品、詐欺等不一而足），以幫助犯從
    屬於正犯之理論，被告對於正犯所實施具體犯罪構成要件既
    無法預見，自不可能構成任何犯罪之幫助犯，又因其不可能
    知悉正犯將實施之犯罪，是否為洗錢防制法所規定之重大犯
    罪，故被告亦不可能有違反洗錢防制法之主觀犯意，為此請
    求諭知被告無罪之判決等語。
五、經查：被害人丙○○、甲○○分別於九十三年十二月二十九
    日中午十一時許，及下午四時十分許，均接獲不明人士來電
    謊稱其等二人之兒子欠人債款而遭限制行動自由，倘不還錢
    ，即要凌虐其子云云，致被害人丙○○、甲○○陷於錯誤，
    分別匯款八萬元、十二萬元至對方指定之帳戶（帳號：00
    000000000000號），事後分別查知其子均安然
    無恙，方發現被騙等情，有其二人之警詢筆錄，及匯款執據
    在卷可稽（見偵查卷宗第十七至二二頁、第三七、三八頁）
    。而上開指定帳戶即為被告所申辦之帳戶，有其開戶申請書
    附卷可憑（見偵查卷第三五至三六頁）。又被告於警詢時供
    稱其於九十三年十二月二十八日下午七時許，在台中市火車
    站前第一廣場內之一家便利商店，以三千元之代價，將前揭
    郵局帳戶販售予一名真實年籍不詳自稱蔡姓之女子等語，有
    被告警詢筆錄在卷可稽（見偵查卷第六至八頁）。然被告於
    本院否認有販賣帳戶，先辯稱：伊把存簿放在口袋，在跟客
    戶談仲介生意時，存簿被一個女子偷走（見本院九十四年八
    月十五日訊問筆錄），復於準備程序時辯稱：伊按照報上所
    登廣告打電話，發現對方是詐騙集團，伊本來不肯賣對方，
    但對方說一定要賣帳戶給他們，不然要打伊，就把帳戶存摺
    搶走云云（見本院九十四年八月二十六日準備程序筆錄）；
    又在九十五年三月三日訊問後情緒激動，稱存摺與機車行老
    闆有關，伊被機車行老闆毆打（但不知所云）；另於本院審
    理時又稱：存摺被偷云云。觀諸被告之多次說法前後毫無關
    聯，且相互矛盾，被告出庭時神情呆滯，雖能回答問題，並
    曾表示知悉詐騙集團之不法意圖，甚至自稱從事外籍婚姻之
    仲介服務，有正常工作能力云云，但經本院依職權將被告送
    請行政院衛生署彰化醫院進行精神鑑定後，鑑定結果認為：
    「1.鄧員（即被告）自國三起有想幻覺、自語、自笑、被害
    妄念、關係妄念等症狀持續至今，在目前藥物治療下，症狀
    略為緩解，鄧員目前臨床診斷為『精神分裂症，部分緩解中
    』。依智力測驗結果，參照鄧員從小發展遲緩，學習能力不
    佳，鄧員另有『輕度智能障礙』現象。2.鄧員為慢性精神病
    及輕度智能障礙患者，在目前服藥狀態下，仍有部分精神症
    狀，加上鄧員的認知功能障礙，使其對現實判斷能力較常人
    有明顯落差，目前精神狀態屬於『精神耗弱』。鄧員目前言
    談及行為未受妄想或幻覺直接影響，精神狀態未達『心神喪
    失』。3.在案發當時，鄧員清楚敘述當時狀況，並表示當時
    並無幻覺或被控制妄念，推測當時精神狀態屬『精神耗弱』
    ，未達『心神喪失』」等語，此有行政院衛生署彰化醫院九
    十四年十月二十八日精神鑑定報告書一份在卷可稽。雖鑑定
    報告推測被告當時僅為精神耗弱，未達心神喪失之程度，但
    也一併說明被告在服藥情況下，其認知功能仍有障礙，現實
    判斷能力較常人有明顯落差。以被告就本案供述前、後陳述
    矛盾不一之情形而言，縱使採信其於警詢所稱將存摺販賣給
    他人之供述，而認被告確有販賣帳戶情事，亦難以評斷被告
    在販賣帳戶時，是否具有常人之判斷能力，能夠認知該帳戶
    可能被使用在詐欺或其他犯罪行為之不法用途上。本院綜合
    觀察被告歷次開庭反應，前揭精神鑑定報告內容，及卷附被
    告之身心障礙手冊（其上記載被告為中度精神障礙），認起
    訴書所載「被告明知提供帳戶予不相識之人使用，可能幫助
    不詳之犯罪集團掩飾其自己重大犯罪所得財物」一節，尚未
    達通常一般人均不致有所懷疑，而得確信其為真實之程度，
    仍有合理性懷疑之存在，尚無從形成有罪之確信，因認不能
    證明被告犯罪，揆諸上述說明，基於無罪推定之原則，自應
    諭知被告無罪之判決。
六、台灣彰化地方法院檢察署檢察官九十五年度偵字第二四一六
    號併辦意旨略以：被告基於幫助他人犯詐欺罪之概括犯意，
    除前述起訴書所載帳戶外，另將其所申辦合作金庫銀行帳戶
    （帳號：0000000000000號），中國信託商業
    銀行帳戶（帳號：000000000000號）存摺、提
    款卡，交給姓名年籍不詳之人，致被害人夏亭亭遭詐騙而匯
    款至前揭合作金庫銀行，及中國信託商業銀行之內，因此受
    有損害，是認被告此部分提供帳戶之行為，與起訴部分有連
    續犯之裁判上一罪關係，而請求併予審理。惟本案部分既已
    為無罪之諭知，自無從認定與併辦部分有何連續犯之裁判上
    一罪關係，本院無從併予審理，應就併辦意旨書所記載之部
    分，退回由檢察官另為適法之處理，附此敘明。
據上論斷，應依刑事訴訟法第三百零一條第一項，判決如主文。
本案經檢察官洪英丰到庭執行職務。
中    華    民    國  九十五  年    六    月   三十   日
                  刑事第二庭    審判長法  官  許旭聖
                                      法  官  簡婉倫
                                      法  官  黃玉齡
以上正本證明與原本無異。
如不服本判決，應於判決送達後10日內，向本院提出上訴狀（須
附繕本）。
告訴人或被害人對於判決如有不服具備理由請求檢察官上訴者，
其上訴期間之計算係以檢察官收受判決正本之日期為準。
中    華    民    國  九十五  年    七    月    五    日
                                      書記官  林怡吟


司法院資訊處製作；財團法人民間司法改革基金會備份。
